最高法院刑事判決　　　　　　九十六年度台上字第三五九六號
上　訴　人　甲○○
　　　　　　　　　　號（另案在台灣高雄第二監獄執行）
上列上訴人因殺人等罪案件，經台灣高等法院台南分院中華民國
九十六年二月七日第二審判決（九十五年度矚上重訴字第七八五
號，起訴案號：台灣台南地方法院檢察署九十四年度偵字第九三
０八、九六七二、九六七三、一０一四七、一０一四八「第一審
及原審判決均漏列一０一四八」、一０六０六、一二七八五、一
三六四四、一三六四五、一三六四六號，九十四年度營偵字第八
五六號，九十四年度偵緝字第八六五、八六六、八六七、八六八
、八六九、八七０、八七一、八七二號）後，依職權逕送審判，
視為已提起上訴，本院判決如下：
    主  文
原判決關於甲○○連續未經許可持有自動步槍、連續意圖勒贖而
擄人及連續強盜擄人勒贖部分均撤銷，發回台灣高等法院台南分
院。
其他上訴駁回。
    理  由
壹、撤銷發回（即連續未經許可持有自動步槍、連續意圖勒贖而
擄人及連續強盜擄人勒贖）部分
本件原判決認定：一、上訴人甲○○逃匿大陸地區期間，因與陳
明宗合夥足球簽賭失利，遭人逼債走投無路，乃決定返台伺機擄
人取贖償還債務，並由具有共同基於意圖勒贖而擄人犯意聯絡之
陳明宗（另由檢察官偵辦）提供作案對象資訊及購買火力管道等
節後，甲○○隨即於民國九十二年十月間某日返回台灣，伺機吸
收成員，組成擄人勒贖集團。緣甲○○因前案潛赴大陸地區躲藏
，認識同樣因案隱匿大陸地區之鄧永燃（業經台灣高等法院台中
分院判處有期徒刑十八年），二人陸續返回台灣後，由甲○○引
介張宏吉（通緝中）與鄧永燃相識，三人隨即沆瀣一氣，圖謀伺
機犯案。又甲○○透過陳明宗之介紹，得知綽號「不良」之不詳
真實姓名之成年男子，可提供大批火力強大之武器，甲○○為增
強集團之武器火力：(一)甲○○基於概括犯意，與林國忠、鄧永燃
、張宏吉等人，明知槍砲、彈藥為政府明令列管之管制物品，非
經中央主管機關許可不得持有，竟共同基於持有槍砲、彈藥擁槍
自重（非意圖擄人而購槍）之犯意聯絡，由甲○○於九十二年底
至九十三年一月初期間某日，向「不良」購得捷克ＣＺ廠製一０
０型口徑九ＭＭ制式半自動手槍一枝（原判決附表一編號二；槍
枝管制編號：0000000000、含彈匣二個）、德國ＳＩ
ＧＳＡＵＥＲ廠製Ｐ－二二八型口徑九ＭＭ制式半自動手槍一枝
（即原判決附表一編號三；槍枝管制編號：000000000
0、含彈匣二個）、德國ＨＫ廠ＵＳＰ型口徑九ＭＭ制式半自動
手槍一枝（即原判決附表一編號四；槍枝管制編號：00000
00000、含彈匣一個）、制式九０手槍子彈七十二顆（即原
判決附表一編號五，鑑驗試射十顆，該十顆已不具殺傷力），而
未經許可持有上開具有殺傷力之槍、彈一批（上開槍彈均於九十
三年五月五日經警在嘉義市○○街一二四之十八號查獲）。(二)甲
○○復承上開犯意，與林國忠、張宏吉、陳進雄（另由檢察官偵
辦）等人，明知槍砲、彈藥為政府明令列管之管制物品，非經中
央主管機關許可不得持有，竟共同基於持有槍砲、彈藥之犯意聯
絡，由甲○○於九十三年五月五日後某日，向「不良」購買具有
殺傷力之Ｍ－十六步槍三枝（即原判決附表一編號六；槍枝管制
編號：0000000000，含彈匣十二個及同附表編號二十
九；尚未扣案）、九０手槍一枝（即原判決附表一編號七；槍枝
管制編號：0000000000）、克拉克手槍一枝（即原判
決附表一編號八；槍枝管制編號：0000000000）、手
榴彈二顆（即原判決附表一編號九；其中一顆已擲爆）、Ｍ－十
六步槍子彈七百八十顆（即原判決附表一編號十；九十三年七月
二十六日在大寮槍戰查扣未擊發四百十二顆，已擊發一百六十八
顆；張宏吉、陳進雄二人逃逸時帶走二百顆）、克拉克手槍子彈
十一顆（即原判決附表一編號十一；鑑定時試射三顆，已無殺傷
力）、九０手槍子彈十三顆（即原判決附表一編號十二；鑑定時
試射三顆，已無殺傷力）、ＡＫ四七步槍一枝（即原判決附表一
編號十九，槍枝管制編號：0000000000）、克拉克制
式手槍一枝（即原判決附表一編號十七；槍枝管制編號：000
0000000、含彈匣四個）、Ｐ－九九型制式半自動手槍一
枝（即原判決附表一編號十八；槍枝管制編號：0000000
000、含彈匣一個）、制式子彈十三顆及彈匣一個（即原判決
附表一編號十三、十四）及可供上開槍枝使用之子彈數十顆（即
於綁架楊尚書、大佳當鋪及國光當鋪縱火暨大寮槍戰時擊發）《
上開編號六至十二之槍彈（除編號九已擲爆之一顆手榴彈外）均
於九十三年七月二十六日為警在「大寮現場」槍戰後查獲，另編
號十三、十二之槍彈於九十四年十二月二十二日為警在尖山埤水
庫附近Ｑ九－三一一五號車內查獲》。(三)甲○○為補充火力，乃
再承上開持有槍枝、子彈之概括犯意，與林泰亨、李再乾（已死
亡）及李英彰（業經判處有期徒刑十年）等人，明知槍砲、彈藥
為政府明令列管之管制物品，非經中央主管機關許可不得持有，
仍共同基於持有槍砲、彈藥之犯意聯絡，由甲○○於九十四年
一月間某日，向「不良」購得ＡＵＧ步槍一枝（原判決附表一編
號二十；槍枝管制編號：0000000000、含彈匣七個）
、步槍子彈九百零六顆（原判決附表一編號二十一；鑑驗十顆已
無殺傷力）、九０手槍子彈一百九十九顆（原判決附表一編號二
十二）、制式半自動手槍彈匣一個（原判決附表一編號二十三）
、手榴彈二顆（原判決附表一編號二十七）及震撼彈三顆（原判
決附表一編號二十八）等槍彈；甲○○與林泰亨等人並承上開
犯意繼續持有前開(二)所述克拉克制式手槍一枝（原判決附表一編
號十七；槍枝管制編號：0000000000、含彈匣四個）
、Ｐ－九九型制式半自動手槍一枝（原判決附表一編號十八；槍
枝管制編號：0000000000、含彈匣一個）、ＡＫ四七
步槍一枝（原判決附表一編號十九；槍枝管制編號：00000
00000）；甲○○並與林泰亨等人共同持有奧地利九０手
槍一枝（原判決附表一編號十五；槍枝管制編號：000000
0000）、制式九０子彈十三顆（原判決附表一編號十六）、
（部分槍彈係林泰亨於九十二年八月間向「阿成」購得，嗣於
林泰亨參與綁架于國柱時帶槍投靠）及沙漠之鷹制式手槍一枝（
原判決附表一編號二十四；槍枝管制編號：000000000
0）、子彈二十五顆（原判決附表一編號二十五、二十六）。上
開編號十五至十七之手槍及子彈，嗣於九十四年八月八日在彰化
縣和美鎮○○路一二五巷六號後空屋查獲；編號二十四至二十六
槍彈，則經警於同年五月十七日在台北縣新莊市○○路○段五０
０巷停車場逮捕李再乾時查獲。(四)又甲○○於九十四年七月六日
十七時十五分許，駕駛由林泰亨持偽造之陳正倫身分證件購買之
車號八三一二－ＤＭ自用小客車（權利車），搭載林泰亨行經台
北縣土城市○○路六六七號前時，遭逢受委託尋車之陳翰陽、陳
俊智、莊振國及林國忠等人駕車攔阻，甲○○為嚇阻陳翰陽等人
，乃持前揭非法持有之Ｐ－九九型制式半自動手槍一枝（原判決
附表一編號十八；槍枝管制編號：0000000000）對空
擊發六顆子彈後，駕車逃逸（嗣該Ｐ－九九型制式半自動手槍於
九十四年七月十三日為警在「沙鹿現場」查扣）。二、甲○○等
人取得前開(一)所示具有殺傷力之槍、彈後，甲○○、鄧永燃、張
宏吉即共同基於意圖勒贖而擄人之概括犯意聯絡，謀議以非法持
有具殺傷力之槍械，綁架任職於南投縣草屯鎮「中興電台」之洪
俊彥。隨即於九十三年一月七日下午二時許，由張宏吉駕駛車牌
號碼三００九－ＤＬ之三菱廠牌黑色休旅車搭載甲○○、鄧永燃
分持上開手槍二把，至南投縣草屯鎮○○路二五八之一號「中興
電台」附近守候，俟發現洪俊彥駕駛車牌號碼ＤＨ－一三九九號
自小客車離開「中興電台」時，即由甲○○、鄧永燃分持上開制
式手槍，強押洪俊彥至上開三菱廠牌黑色休旅車上，以甲○○所
有之手銬銬住洪俊彥雙手、以口罩蒙住洪俊彥眼睛，並逼使洪俊
彥分別以自己所持用之0000000000號行動電話及書寫
親筆信函，向洪俊彥之父母親洪福村、陳好勒贖新台幣（下同）
一億元及六千萬元。甲○○、鄧永燃、張宏吉並將洪俊彥押往台
南縣東山鄉不詳地點之山區藏匿。嗣於同年月十七日，在實行擄
人勒贖行為繼續中，聯絡知悉上情而基於幫助意圖勒贖而擄人犯
意之林國忠（經第一審判處無期徒刑）另覓藏匿處所，林國忠旋
聯繫同有幫助意圖勒贖而擄人犯意之陳貴成（經台灣高等法院台
中分院判處有期徒刑六年）代為尋找藏匿處所，並帶甲○○、鄧
永燃、林國忠等人駕車搭載洪俊彥，至高雄縣內門鄉金竹村（金
瓜寮山區○○○道路旁臨時遮雨棚之處所藏匿。翌（十八）日上
午某時許，林國忠並請陳貴成購買三份早餐送至高雄縣內門鄉金
竹村藏匿處供甲○○等人食用。後渠等發現警方人員於該村附近
集結，旋由林國忠駕車搭載陳貴成，帶領甲○○、鄧永燃駕車強
押洪俊彥，逃至台東縣成功鎮○○路一八九之三號林國忠友人所
有之工寮內藏匿。嗣於同年月二十一日二十二時許，洪俊彥趁鄧
永燃下山購物，而看守之甲○○酒醉之際，自行脫困下山報警，
甲○○等人於發現洪俊彥脫困後，遂急忙逃離現場（林國忠於洪
俊彥逃離甲○○等人掌控，恐洪俊彥脫困下山報警，隨即加入甲
○○、鄧永燃、張宏吉等組成之擄人勒贖集團）。三、甲○○因
其綽號「長腳」之友人，為桃園縣復興鄉一處砂石工廠招標事宜
，與綽號「雙頭」之王靖壹發生糾紛，受「長腳」之託，向「雙
頭」討回公道，復得知綽號「雙頭」之王靖壹與綽號「冬粉」之
陳東訓合夥從事砂石事業，獲利頗豐。甲○○於獲知王靖壹所行
駛車輛之車牌號碼後四碼為「九五五九」後，即圖謀綁架王靖壹
。甲○○、林國忠、陳進雄、張宏吉遂承前意圖勒贖而擄人之（
概括）犯意聯絡，於同年六月八日上午八時許，甲○○駕駛鄭進
富所有之ＢＭＷ廠牌七六０型自小客車，自高雄（縣）大樹鄉某
處藏匿地點，搭載林國忠、陳進雄、張宏吉北上至桃園縣大溪鎮
○○街三０九巷二十一號陳東訓住處前，發現車牌號碼後四碼「
九五五九」之車輛停放該處，即由林國忠、張宏吉、陳進雄分持
Ｍ－十六步槍等槍械，潛入上址，見郭素華、陳東德及公司會計
三人在屋內時，即對郭素華等人恫稱：「雙頭人呢？車在外面，
人在哪裡？」等語，並持槍逼使郭素華等人退至牆邊後，搜索屋
內，未發現王靖壹之蹤影，而檢查陳東德之身分證件，幸王靖壹
未在該處，甲○○等人始未得逞，隨即駕車返回「達邦山區藏匿
處」。四、甲○○於同年六月中旬某日，駕駛車牌號碼ＴＫ－六
九八六號登山用休旅車（ＩＳＵＺＵ廠牌，俗稱「陸地龍」）搭
載林國忠、張宏吉、陳進雄等人，與洪鋒文、段樹文等人相約前
往廖冠能、呂佩芳夫妻（二人另案審理）於雲林縣林內鄉烏塗村
和興一號開設之「晟昱國際有限公司」、「裕群砂石有限公司」
內見面，甲○○得知「晟昱國際有限公司」雖標得台灣糖業股份
有限公司（下稱台糖公司）之陸砂開採權，然因無資力繳交二千
萬元之保證金而無法順利開工，竟覬覦該「台糖公司土地陸砂開
採案」之龐大利益，計劃再以擄人勒贖之方式籌得入股資金，乃
透過某姓名年籍不詳之人得知「和欣客運」少東楊尚書所駕駛車
輛之車牌號碼及住所等資料後，即鎖定綁架楊尚書以勒贖。旋於
同年七月二日（敏督利颱風來襲當日）上午七時許，由甲○○駕
駛強盜自鄭進富之ＢＭＷ廠牌七六０型自小客車（此部分詳後述
），懸掛偽造之「九Ｌ－０一三五號」車牌，搭載林國忠、張宏
吉、陳進雄持Ｍ十六步槍、制式手槍等槍彈，至台南縣佳里鎮○
○路三一二號楊尚書住處附近守候。迨於同日中午十二時二十分
許，甲○○、林國忠、陳進雄、張宏吉見楊尚書駕駛車牌號碼三
Ｍ－一八五七號自小客車外出，甲○○等人隨即駕車尾隨，途經
台南縣一七六縣道七股鄉○○路段時，即以手槍指向楊尚書，命
楊尚書停車，楊尚書見狀欲駕車逃離，甲○○等人隨即以手槍朝
楊尚書所駕駛之自小客車輪胎、引擎蓋等處射擊七槍，造成故障
停車，林國忠、陳進雄即分持手槍抵住楊尚書，將楊尚書強押進
甲○○所駕駛之上開自小客車，並以手銬銬住楊尚書雙手、以緊
束帶綁住楊尚書雙腳、以黃色膠帶蒙住楊尚書雙眼、以大型耳機
套住楊尚書雙耳後，問楊尚書：「是不是楊仔頭的兒子（以台語
發音）等語，楊尚書答稱：「是」，甲○○、林國忠等人原計劃
將楊尚書藏匿於嘉義縣阿里山鄉「達邦山區藏匿處」，惟因「敏
督利颱風」來襲，無法上山，甲○○、林國忠等人遂暫將楊尚書
押至台南縣東山鄉山區某工寮藏匿，並逼問楊尚書稱：「你家裡
誰最疼你，可以拿出一億元贖你回去」等語。越三日即同年月五
日上午某時，「阿里山公路」路段搶通後，甲○○、林國忠、陳
進雄、張宏吉隨即駕駛ＴＫ－六九八六號陸地龍登山車押載楊尚
書前往「達邦山區藏匿處」，惟因通往該藏匿處工寮之道路尚未
搶通，仍無法上山，遂將楊尚書押至高雄縣湖內鄉○○○路四十
巷三弄四十號藏匿。再過二日即同年月七日，「達邦山區○○○
○○道路搶通，甲○○等人即將楊尚書押至「達邦山區藏匿處」
之工寮內囚禁。同年月十日林士元至「達邦山區藏匿處」時，發
現楊尚書被囚禁在其工寮內，並留下為甲○○等人每日煮飯備餐
，同年月十二日甲○○、陳進雄、林國忠、張宏吉因鄭進富未依
約給付六百萬元而心生不滿，欲向鄭進富所開設之「大佳當鋪」
、「國光當鋪」開槍、縱火洩恨（此部分已經原審判刑確定），
甲○○等人離開下山前，甲○○要求林士元看管楊尚書。嗣於同
年月十六日，楊尚書之大哥楊豐文得知吳朝銘有管道可與甲○○
聯繫後，即透過郭清華委由吳朝銘與甲○○等人談判交付贖款事
宜，經吳朝銘向蘇木林（此部分應由檢察官另行偵辦）查證，證
實楊尚書確實在甲○○手中，吳朝銘同意代楊豐文向甲○○等人
交涉贖金事宜，惟要求事後楊豐文應另行給付吳朝銘二百萬元作
為酬謝。吳朝銘並轉達楊豐文意思，要求蘇木林轉告甲○○必須
提出楊尚書未遇害之證明，甲○○迅即交付一捲楊尚書之錄音帶
予蘇木林轉吳朝銘給楊豐文，並稱楊尚書遭甲○○等人綁架，楊
家需支付五千萬元，甲○○始願將楊尚書釋放等語，幾經討價還
價，甲○○同意贖款金額降為三千六百萬元。楊豐文隨即於同年
七月十八日上午三時許，在郭清華之住處，交付三千六百萬元之
贖款給吳朝銘，吳朝銘轉交蘇木林，甲○○隨即前往蘇木林處取
得該三千六百萬元之贖款，而於同日晚上八時許，將楊尚書押至
台南縣東山鄉某處釋放，事後楊豐文果另行給付吳朝銘二百萬元
作為酬謝。五、甲○○取得三千六百萬元之贖款後，與林國忠、
陳進雄、張宏吉共同基於隱匿因自己重大犯罪所得財物之犯意聯
絡，於同年七月十九日一時許，在高雄縣湖內鄉○○○路四十巷
三弄四十號處，約李金成轉知洪鋒文帶往高雄縣大寮鄉○○路○
段一０四巷一八六弄九之一號，將前揭贖款中之二千二百五十萬
元交予洪鋒文。洪鋒文取得該贖款後，與李金成（經台灣台南地
方法院判處有期徒刑一年六月）、陳淑貞（經同法院判處有期徒
刑一年六月）、陳志強（通緝中）共同基於隱匿因他人重大犯罪
所得財物之犯意聯絡，連夜將該筆二千二百五十萬元（每捆一百
萬元，以繩子及蓋有佳里合作金庫、佳里鎮農會之紙條綑綁）攜
至屏東縣泰武鄉武潭村山區工寮，將綑綁贖款之繩子及紙條剪開
，再以橡皮筋重新綑綁，分裝成三袋後，洪鋒文等人即將原綑綁
贖款之繩子、紙條及袋子燒毀。陳淑貞旋於同日十四時四十四分
許，將其中贖款一千二百十萬元交給陳翠暇（另由檢察官偵辦）
騎乘機車搭載李金成，攜帶一千二百十萬元贖款，至高雄市三民
區○○○路一一六號台灣中小企業銀行大昌分行（下稱台灣中小
企業銀行），分別存入陳翠暇、黃子玲、黃敏華、黃珮菁在該銀
行之帳戶四百萬元、三百萬元、二百十萬元及二百萬元。洪鋒文
、陳淑貞、李金成、陳志強並將甲○○交付贖款中之一百六十萬
元訂購車牌號碼ＺＳ－七六九七號福特廠牌四千C.C.之自小客車
，欲供甲○○等人使用。其餘贖款則由洪鋒文保管。洪鋒文、陳
淑貞再於同年月二十三日十一時許，請陳翠暇至台灣中小企業銀
行將上開存入銀行贖款中之一千一百六十萬元，開立以台灣銀行
高雄分行（下稱台灣銀行）為發票人等詳如原判決附表四所示之
支票九張。洪鋒文、陳淑貞取得前開九張支票後，即於同年月二
十八日晚上某時，在雲林縣斗六市歐悅汽車旅館，將該九張支票
及現金四十萬元，合計一千二百萬元交付廖冠能、呂佩芳夫婦收
受。嗣於同年八月二日，呂佩芳至高雄市○○○路二六四號台灣
銀行開戶後，將上開九張支票存入呂佩芳台灣銀行帳戶中，旋以
匯款方式，將一千萬元轉入裕群砂石有限公司設於第一商業銀行
斗六分行（下稱第一銀行）帳戶，另一百六十萬元則匯入廖冠能
第一銀行帳戶中。廖冠能、呂佩芳再陸續簽發支票將該款項陸續
提領。六、甲○○、張宏吉、鄧永燃、林國忠等人於綁架洪俊彥
未能順利取得贖款，自台東縣逃離後，謀議進行另次之擄人勒贖
。張宏吉隨即引介李忠晉（經台灣高等法院台中分院判處有期徒
刑六年）與甲○○等人相識，李忠晉受張宏吉請託出面代向不知
情之邱義明承租嘉義市○○街一二四之十八號房屋，預備作為甲
○○等人躲藏及藏匿綁架人質處所。甲○○、林國忠、鄧永燃等
人並於九十三年二月間陸續搬入上開處所居住，藉以躲避警方查
緝。迨於同年三月間，甲○○得知在台南市○○路、東門路開設
「大佳當鋪」及「國光當鋪」之鄭進富，甫簽中一筆上億元之彩
金，並由某姓名年籍不詳之人提供鄭進富所經營之「大佳當鋪」
地址，及其所駕駛之ＢＭＷ廠牌七六０型之自用小客車之車牌號
碼為「三二一九－ＧＴ」予甲○○後，甲○○乃夥同林國忠、鄧
永燃、張宏吉等人共同基於意圖擄人勒贖之犯意聯絡，於同年四
月二日中午十二時許，由鄧永燃駕駛車牌號碼不詳之賓士廠牌自
小客車搭載林國忠、甲○○、張宏吉分持原判決附表一編號二至
五之制式手槍及子彈，在台南市○○路「大佳當鋪」附近守候，
迨於同日二十二時許，發現鄭進富駕駛前開三二一九－ＧＴ號Ｂ
ＭＷ廠牌七六０型之自小客車離開「大佳當鋪」，鄧永燃即駕駛
上開賓士廠牌自小客車搭載甲○○等人一路尾隨，途經台南縣歸
仁鄉○○路○○道三號高速公路」橋下時，鄧永燃即駕車衝撞鄭
進富之車，鄭進富誤係車禍，下車察看，甲○○、林國忠、張宏
吉見鄭進富所駕車輛性能優越，竟另共同基於意圖為自己不法之
所有，以強暴使人不能抗拒，取他人自小客車之犯意聯絡，分持
制式手槍及數量不詳之子彈下車，以手槍抵住鄭進富左、右腰部
，致使其不能抗拒，而取得鄭進富所駕駛之上揭自小客車供己使
用。旋由甲○○駕駛該ＢＭＷ廠牌七六０型自小客車，並強押鄭
進富進入該自小客車後座，林國忠、張宏吉則分坐鄭進富之二側
後座控制鄭進富，並以眼罩、膠帶蒙住鄭進富雙眼、以手銬銬住
鄭進富雙手，鄧永燃則仍駕駛上開賓士廠牌自小客車跟隨在後，
將鄭進富押至台南縣東山鄉山區。迨同日二十二時四十五分許，
甲○○即令鄭進富以其自己所持用之0000000000號行
動電話撥打「國光當鋪」經理李綜文之0000000000號
行動電話稱：「我被人控制，需要用到錢，你馬上打開金庫看裡
面有多少錢，我等一下再打給你」等語；同日二十二時五十七分
許，鄭進富再次撥打李綜文之上開行動電話，詢問籌到多少款項
，李綜文答稱僅八十餘萬元，甲○○等人即向鄭進富表示不用講
了，旋將鄭進富押往嘉義市○○街一二四之十八號租屋處藏匿。
藏匿期間，甲○○等人將鄭進富仍以眼罩蒙住雙眼、以耳機套住
雙耳、以手銬銬住雙手、以緊束帶綑綁雙腳，再以鐵鍊綑綁後，
由同有犯意聯絡之陳進雄、鄧永燃及基於幫助擄人勒贖犯意之江
志成（業由台灣高等法院台中分院判處有期徒刑六年十月）等人
負責看管鄭進富。甲○○等人並將原判決附表一編號二至五之槍
彈，交予鄧永燃、江志成等人共同持有，供其等看管鄭進富及防
止警方攻堅之需。嗣於翌（三）日上午四時三十分許，甲○○欲
將前開強盜取得之ＢＭＷ廠牌七六０型自小客車駛往嘉義縣竹崎
鄉某處藏置，途中熄火無法啟動，遂由林國忠、鄧永燃等人駕車
強押鄭進富，前往告知甲○○如何使用該ＢＭＷ廠牌七六０型自
小客車時，鄭進富遂要求甲○○等人讓其以前揭行動電話撥打給
其妻張雅玲（電話號碼0000000000號）稱：「我人在
高雄，不能回家」等語，甲○○等人復令鄭進富以前揭行動電話
告知其友人唐寶慶稱：「我出事了，幫我籌錢」；再撥打電話予
李綜文請其繼續籌錢。同日十六時十三分許，甲○○、林國忠等
人又將鄭進富帶往嘉義縣水上鄉、中埔鄉及台南縣白河鎮等山區
，令鄭進富以前揭行動電話打給李綜文、唐寶慶、陳淑真，分別
告知其等籌集贖款。同年月四日十七時六分許，甲○○等人又將
鄭進富押往雲林縣北港鎮等處，命鄭進富以前揭行動電話打給李
綜文詢以：「你籌到多少錢？」李綜文告知已籌到九百萬元等語
。同日二十時三十分許，甲○○、林國忠等人將鄭進富押至台南
縣東山鄉山區後，即命鄭進富再次以前揭行動電話打給李綜文稱
：「你將九百萬元帶到台南縣一七五縣道十七公里處後，閃二下
遠光燈，停那裡」等語。李綜文立即駕車攜帶九百萬元贖金前往
上開地點，因李綜文遲遲無法找到交付贖金之地點，甲○○等人
遂以鄭進富前揭行動電話指示李綜文行走路線，嗣甲○○等人於
山上制高點發現李綜文車後有警方跟監，始行作罷。甲○○等人
取贖不成，甲○○遂與陳明宗謀議將贖款匯往大陸。張宏吉乃於
同年月六日十一時六分許，駕駛李忠晉所有之車牌號碼Ｓ六－六
六三一號吉普車，至嘉義市○○路某通信行購買原判決附表二編
號四之0000000000號行動電話門號及手機一支，陳明
宗隨即在大陸地區，向李茂坤、黃新權，取得黃連堂（李茂坤、
黃新權、黃連堂三人均另經檢察官為不起訴處分）所有之華僑銀
行台南分行（下稱華僑銀行）帳戶（帳號0000000000
0000號），約定於贖款匯入黃連堂前開帳戶時，李茂坤、黃
新權即交付陳明宗同額之人民幣。嗣於同日十二時四十分許，甲
○○、張宏吉、鄧永燃等人將鄭進富押至嘉義縣中埔鄉○○村○
○路旁，將前開黃連堂之華僑銀行帳戶之帳號告知鄭進富，命鄭
進富以0000000000號行動電話撥打給其友人李美蓉之
0000000000號行動電話稱：「你幫我在下午三點半之
前，籌一千五百萬元，以每筆二百萬元，匯到黃連堂、華僑銀行
台南分行00000000000000號帳戶中」等語。李美
蓉旋將此事告知鄭進富之妻張雅玲，張雅玲即請盧惠香、李美蓉
分別將一千萬元一筆及二百萬元、三百萬元二筆贖款匯入黃連堂
前述華僑銀行帳戶。後於同日十五時四十六分許，甲○○等人又
將鄭進富押至南投縣竹山鎮山區，命鄭進富再以0000000
000號行動電話撥打給李美蓉稱：「你錢是否已匯進去」，李
美蓉稱：「已匯二筆二百五十萬元、一筆一千萬元」等語。甲○
○等人隨即通知陳明宗贖款得手並匯入黃連堂華僑銀行帳戶中，
李茂坤、黃新權旋向黃連堂查證，得知前述黃連堂華僑銀行帳戶
中確已匯入一千五百萬元後，即將人民幣三百七十五萬元交予陳
明宗。陳明宗將其中四百萬元扣抵前欠，餘一千一百萬元輾轉匯
予「不良」，由「不良」扣除甲○○前購買槍彈之款項九百萬元
後，將其中二百萬元轉交予甲○○。其間，另於同日十二時十五
分許，由林國忠駕車至雲林縣古坑鄉某處，以前揭鄭進富持用之
0000000000號行動電話打給李綜文，命李綜文攜帶九
百萬元贖款，至台南市火車站搭乘當天十二時五十二分北上之自
強號，聽候林國忠之指示交付贖款，然嗣因林國忠發覺有警方人
員隨行，即未告知李綜文如何交付贖款。次（七）日中午十二時
二十六分許起，林國忠復駕車至台中縣外埔鄉大同村附近、苗栗
縣竹南鎮附近、桃園縣中壢市○○路等處，再以前揭鄭進富持用
之0000000000號行動電話打給李綜文，命李綜文攜帶
九百萬元贖款，至台南機場搭乘飛機至台北市松山區後，再轉搭
往花蓮縣之火車，並聽候林國忠之指示交付贖款，然林國忠仍未
告知李綜文如何交付贖款。同日十二時五十五分許，甲○○、張
宏吉、鄧永燃等人再將鄭進富押至嘉義縣布袋鎮○○路旁，命鄭
進富以0000000000號行動電話打給李美蓉之0000
000000號行動電話稱：「你再幫我籌一千五百萬元，匯到
黃連堂帳戶中」等語。迨於同日十五時四十一分許，甲○○等人
將鄭進富押至彰化縣永靖鄉福興村附近，命鄭進富打電話給李美
蓉詢問是否已籌好贖款等語，李美蓉表示尚在籌錢，甲○○即命
鄭進富掛斷電話，並將鄭進富押回嘉義市○○街一二四之十八號
繼續拘禁。嗣於同年五月五日上午七時許，為警於前揭拘禁處所
查獲李忠晉、鄧永燃及江志成時，始將鄭進富救出，並扣得原判
決附表一編號二至五所示之槍、彈。甲○○、林國忠、張宏吉及
陳進雄則趁機逃逸。甲○○於逃亡中，另由李英彰（經台灣台南
地方法院判處有期徒刑十年）、陳俊誠（經同院判處有期徒刑五
年）、顏嘉助（經同院判處有期徒刑六月，緩刑三年）、李宗杰
、鄭守裕（上二人由檢察官另案偵辦）協助下，分別在台南縣六
甲鄉中之某雞寮、台南縣柳營鄉篤農村小腳腿三三八之五號陳
俊誠之住處（即陳俊誠等人所稱之鬼屋，下稱鬼屋藏匿處）及台
南縣六甲鄉菁埔村林鳳營三七四之三號「眾誠機車租賃行」（下
稱眾誠機車行藏匿處）等處藏匿。嗣於九十四年一月間某日，甲
○○復與陳明宗共同基於意圖勒贖而擄人之犯意聯絡，謀議綁架
在大陸地區等處經營足球賭博電腦網站，獲利上百億元之台中富
商于國柱（業已改名，下仍以原名稱之），由甲○○提供前揭一
－(三)所示槍、彈、車輛，以擴充武器火力，陳明宗負責將于國柱
之影像、行蹤等資訊，透過「不良」轉知甲○○，再由甲○○負
責夥同他人持槍擄人，勒贖四十億元。謀議底定後，甲○○認「
鬼屋藏匿處」及「眾誠機車行藏匿處」等處均不適宜藏置人質，
亟思尋找台南縣楠西鄉隱密之山區，作為藏匿人質之處所。李英
彰遂於同年（原判決誤載為九十三年）二月下旬轉知林坤迪（經
台灣台南地方法院判處有期徒刑六月）代為尋找處所，同年三月
初某日晚上，林坤迪透過龐順吉（經同院判處有期徒刑十月）輾
轉介紹陳昭龍（經同院判處有期徒刑一年）與甲○○等人認識，
即於當晚由林坤迪搭載龐順吉駕駛小貨車，帶領甲○○至陳昭龍
位於台南縣楠西鄉二九林班地種植梅樹及檳榔樹之工寮（下稱梅
園藏匿處）藏匿，並供給食物及日常生活用品予甲○○使用。嗣
後，林坤迪、龐順吉及陳昭龍等人更成為甲○○等人對外聯繫之
管道，龐順吉、陳俊誠且不定時提供日常用品給甲○○使用，陳
昭龍則在梅園藏匿處每日為甲○○備餐煮飯。同年月中旬某日，
甲○○指示陳俊誠負責購買九人座之廂型車一部，陳俊誠即轉託
陳建文（經同院判處有期徒刑四月）為其照辦，並加裝深色窗簾
（車牌號碼為ＴＫ－二五二二）。嗣甲○○得知于國柱將於同年
月二十日下午四時許，由菲律賓搭機至高雄市「小港機場」返國
，認機不可失，遂要求陳昭龍撥打電話予陳俊誠，要陳俊誠於前
一天即同年月十九日晚上搭載李英彰至「梅園藏匿處」。甲○○
為強化其人力，另邀約林泰亨（已經原審判刑確定）、李再乾（
綽號「阿生」，已死亡，業經檢察官為不起訴處分）加入其擄人
勒贖集團。於該十九日下午某時，由甲○○駕駛車牌號碼０一二
七－ＫＬ號休旅車搭載林泰亨，李再乾則駕駛車牌號碼五三九七
－ＪＫ號休旅車，先行至高雄市小港機場勘察地形及進退路線，
於同日晚上某時返回「梅園藏匿處」。翌（二十）日上午某時許
，陳俊誠駕駛ＴＫ－二五二二號廂型車先行離開，甲○○指示其
於同日下午四時許，駕駛該廂型車，至台南縣六甲鄉「烏山頭水
庫」附近「工業技術研究院南部分院」（下稱工研院）旁之廟邊
等候接應人。李英彰則駕駛０一二七－ＫＬ號休旅車搭載林泰亨
，李再乾駕駛五三九七－ＪＫ號休旅車搭載甲○○，共同攜帶如
原判決附表一編號十七至二十六所示之槍、彈，前往高雄市小港
機場準備擄人，途經高雄縣大樹鄉「佛光山」附近之產業道路時
，李再乾將五三九七－ＪＫ號休旅車停放該處，改乘李英彰駕駛
之休旅車至「小港機場」，甲○○、林泰亨、李再乾下車進入機
場大廳守候，伺機擄人，李英彰則停車在外候應。迨於同日下午
四時三十分許，甲○○、李英彰、林泰亨、李再乾，發現劉保樟
駕駛八二九九－ＨＳ號自小客車搭載江青龍及于國柱離開機場，
沿國道中山高速公路由南往北方向行駛，李英彰隨即駕駛０一二
七－ＫＬ號休旅車搭載甲○○、林泰亨、李再乾，攜帶上開槍彈
，尾隨劉保樟所駕駛之前揭自小客車，直至同日下午五時四十分
許，途經該路二九八公里處，李英彰即駕駛休旅車自左側逼近劉
保樟所駕駛之自小客車予以攔下，甲○○、林泰亨及李再乾迅即
分持上開制式手槍下車，強將于國柱拉下車，並押至０一二七－
ＫＬ號休旅車上，以手銬銬住于國柱，並戴上防毒面具蒙蓋于國
柱頭部，甲○○（單獨）基於（先前）意圖為自己不法所有之（
強盜概括）犯意，趁于國柱不能抗拒之際，強取于國柱所有價值
三百七十萬元之崑崙錶一只，供己透過林政欽（此部分由檢察官
另行處理）典當花用。李英彰隨即駕車由「新營交流道」逃離國
道中山高速公路，於同日下午六時許，至工研院旁之廟邊與陳俊
誠會合。陳俊誠隨即駕駛ＴＫ－二五二二號廂型車，尾隨李英彰
所駕駛之前開休旅車，至台南縣柳營鄉「南元農場」後方山區○
○道路，再將該廂型車交予甲○○，陳俊誠改搭０一二七－ＫＬ
號休旅車前乘客座，甲○○、李英彰、林泰亨、李再乾則強將于
國柱押上ＴＫ－二五二二號廂型車，及放置上開槍彈。李英彰仍
駕駛該０一二七－ＫＬ號休旅車，搭載陳俊誠、林泰亨、李再乾
離去。甲○○則將于國柱押往「梅園藏匿處」，先囚禁於車上，
再移往附近帳棚及工寮，林泰亨翌日亦至「梅園藏匿處」看守于
國柱。迨於次日即同年月二十二日，甲○○獨自強逼于國柱書寫
「斐柔：目前我人很平安，請放心。請於一個月內準備四十億，
準備好後，於各大報頭版刊登，誠徵旭晃董事長。過時準備幫我
收屍」等語之信札後，於同年月二十五日，命陳昭龍代購十二元
郵票，甲○○貼妥，並將該信封緘外包塑膠紙後，交給陳俊誠投
遞，寄予余連柱，轉交于國柱之妻唐斐柔，而向于國柱之家屬勒
贖四十億元。嗣於同年四月七日下午六時許，于國柱趁甲○○等
人在「梅園藏匿處」工寮內吃飯時，打開手銬，滑下山崖，沿著
溪谷逃離，於同日晚上九時三十分許，向台南縣警察局玉井分局
鹿田派出所報案。同日晚上十一時許，龐順吉撥打電話予陳昭龍
，告知于國柱已至派出所報案，甲○○迅即駕駛ＴＫ－二五二二
號廂型車搭載林泰亨、陳昭龍下山逃逸，龐順吉並駕車至台南縣
楠西鄉○○村路旁與甲○○等人會合後，龐順吉即搭載陳昭龍返
家。警方「０七一五」專案小組得知于國柱自行脫困後，即於同
日晚上十一時四十分許，在台南縣東山鄉南溪村二重溪六十六號
李英彰住處，逮捕李英彰；翌（八）日上午六時許，在嘉義縣中
埔鄉鹽館村下庄仔一三二號，逮捕林士元，林士元並於同年月十
三日，帶領警員至眠月線藏匿處，扣得如原判決附表七所示之物
，在十字路藏匿處，扣得如原判決附表八所示之物；警方另於同
年月九日，在梅園藏匿處逮捕陳昭龍，並扣得如原判決附表九所
示之物；於同年五月八日拘提陳俊誠，並於同月九日在鬼屋藏匿
處，扣得原判決附表十所示之物；於同年月十七日，在台北縣新
莊市○○路○段五００巷停車場，逮捕李再乾，並扣得原判決附
表一編號二十四至二十六之槍、彈及車牌號碼五三九七－ＪＫ號
休旅車一輛等情。因而撤銷第一審關於甲○○連續未經許可持有
自動步槍部分之科刑判決，比較新、舊法律規定，認修正前刑法
有利，適用該行為時舊法，改判依想像競合犯及連續犯關係，從
一重論處甲○○共同連續未經許可持有自動步槍罪刑（處有期徒
刑二十年，併科罰金新台幣八百萬元）；另維持第一審依較有利
之行為時法以牽連犯連續擄人勒贖與違反洗錢防制法（第九條第
一項）關係，從一重論處甲○○共同連續擄人勒贖罪刑（處無期
徒刑）之判決；維持第一審同依較有利之行為時法，論處甲○○
連續強盜擄人勒贖罪刑（處無期徒刑）之判決，駁回甲○○及檢
察官就該後二罪名部分之上訴。固非無見。
惟查：(一)、有罪之判決書，須將認定之犯罪事實詳記於事實欄，
然後於理由內說明其憑以認定之依據，使事實與理由均相一致，
方為合法。倘事實認定前後矛盾，而與理由不符，即有判決理由
矛盾之違失，自足構成撤銷之原因。又修正前刑法第五十五條後
段規定：「犯一罪而其方法或結果之行為犯他罪名者，從一重處
斷」，為學理上所稱之牽連犯，行為人如係以一個犯罪計畫，為
達成其目的，而採取一定之方法，該目的行為與方法行為均構成
犯罪，因存有牽連關係，（舊）刑法乃僅給予一個評價，從其中
較重之一罪處斷。於擄人勒贖情形言，倘行為人原計畫擄綁他人
以勒索贖金，乃事先購置槍、彈備用，則其購入、持有槍、彈之
行為，屬其犯罪計畫之一部分，與其擄人勒贖行為發生方法目的
之牽連關係，應從一重處斷。惟如其購進槍、彈之初，僅純備供
他日不確定犯罪之用，因該不確定之犯罪尚屬虛幻不存，而未經
許可持有槍、彈之行為，已經獨立構成犯罪，若日後始行起意以
之供為擄人勒贖犯罪之用，則未經許可持有槍、彈罪行應與擄人
勒贖罪行分論併罰之，此二種情形尚有不同，適用時當予分辨。
原判決事實認定：「甲○○……決定返台伺機擄人取贖償還債務
，並由與甲○○共同基於意圖勒贖而擄人犯意聯絡之陳明宗……
提供作案對象資訊及購買火力管道等節後，……於九十二年十月
間某日返回台灣，伺機吸收成員組成擄人勒贖集團，……透過陳
明宗之介紹，得知綽號『不良』之不詳真實姓名之成年男子，可
提供大批火力強大之武器，甲○○為增強集團之武器火力，……
基於概括犯意」而為一連串之購買槍、彈之行為（見原判決第五
頁倒數第十一行至第七頁倒數第十一行），似認定因計劃擄人勒
贖而購買槍、彈備用，乃未就其二部分認定具有目的、手段之牽
連關係，從一重處斷之，竟予分論併罰，應有法則適用不當之違
法，並有判決理由矛盾之違誤。又其事實認定先謂係為擄人勒贖
而備置武器火力，業如前述，復載為「共同基於持有槍砲、彈藥
擁槍自重（非意圖擄人而購槍）之犯意聯絡」（見原判決第六頁
第四、五行），其括弧部分之敘述，難認無與先前之認定相齟齬
之情形，同有判決理由矛盾之違失。(二)、刑事審判旨在實現刑罰
權分配的實體正義，故法院對於有罪被告之科刑，應符合罪刑相
當之原則，使輕重得宜，罰當其罪，兼顧一般預防之普遍適應性
與具體個案特別預防之妥當性，以契合社會之法律感情，並維護
公平正義。原判決就甲○○所犯各罪予以分別論罪，卻未針就個
別犯罪之具體情狀，予以個別斟酌評價，而僅因循第一審籠統審
酌，致有將非屬其中某部分犯罪之量刑斟酌因素，竟併入該部分
犯罪加以考量之不當情形（見第一審判決第五十八頁末行至第五
十九頁第一至十九行；原判決第五十八頁倒數第一至六行，第五
十九頁第一至十二行，第六十頁倒數第一至十三行，第六十一頁
第一至三行，第六十三頁第五至二十一行），難認係確實審酌犯
情而為刑之量定。矧甲○○鳩集多人，組成擄人勒贖集團，配置
數量龐大、火力甚強之各類制式槍、彈（包括自動步槍、手榴彈
、震撼彈），一再擄人，勒索鉅額贖金，其中有取款利用境外洗
錢方式者，有要索金額高達四十億元之鉅者，有擄人期間超過一
個月者，犯罪情節至為嚴重，以之相較於其他相同犯罪案件之量
刑，是否符合國民感情認知及社會期待之客觀正義？當非無再三
斟酌之餘地。檢察官既以第一審判決量刑過輕，執為其第二審上
訴之理由，原判決僅以經核「量刑（無期徒刑）亦甚妥適」一語
，遽予駁回，當有判決理由欠備之違失。以上，為本院得依職權
調查之事項，應認原判決關於視為上訴之擄人勒贖及強盜擄人勒
贖部分，具有撤銷發回更審之原因，且原判決認牽連犯洗錢防制
法第九條第一項部分，基於審判不可分原則，亦應併予發回。再
上揭違反槍砲彈藥刀械管制條例部分，依原判決所認定之事實，
因與擄人勒贖及強盜擄人勒贖部分，具有行為時法牽連犯裁判上
一罪關係，均亦基於審判不可分之原則，皆併予發回。且更審時
，應注意刑法修正之新、舊法比較適用，附此敘明。
貳、駁回（即殺人既遂）部分
本件原判決認定上訴人甲○○與李政洲（已死亡，另案為不起訴
處分）為朋友關係，於八十四年二月二十日上午某時，駕駛車牌
號碼不詳之白色富豪廠牌自小客車，至台南縣新營市○○路「東
方酒店ＫＴＶ」，將該車停放於停車場後，與黃崑明等人進入「
東方酒店ＫＴＶ」Ａ九包廂內飲酒作樂，席間，該ＫＴＶ股東綽
號「燒酒仔」之林慶益進入包廂，向甲○○、李政洲等人敬酒，
卻因細故而起口角爭執，經他人勸架後，林慶益退出包廂，甲○
○、李政洲亦憤而離去。甲○○、李政洲返回台南後，猶有未甘
，甲○○明知槍砲彈藥為政府明令列管之管制物品，非經中央主
管機關許可，不得持有，竟向姓名、年籍不詳之人處，取得具殺
傷力之西班牙ＬＬＡＭＡ廠製之九ＭＭ口徑之制式半自動手槍（
槍枝管制編號：0000000000）一枝及子彈一顆，而未
經許可，持有上開槍彈後，隨即偕李政洲返回「東方酒店ＫＴＶ
」。當日上午四時十五分許，李政洲進入店內帶林慶益至上揭停
車場談判，林慶益復與甲○○、李政洲起爭執，李政洲遂坐進上
開白色富豪廠牌自小客車駕駛座，甲○○亦坐入車內，林慶益則
站立於車外駕駛座旁，面向李政洲，繼續與李政洲、甲○○理論
。甲○○、李政洲不甘受林慶益言語刺激，竟共同基於殺人之犯
意聯絡，於該日、時二十分許，李政洲向林慶益吼稱：「你不要
逼我」等語後，即由甲○○持前開手槍下車，繞過白色富豪廠牌
自小客車後側，至林慶益右側，以槍近距離朝林慶益頭部射擊，
造成林慶益受有頭部槍傷腦挫傷等傷害，經送醫急救，延至同日
下午二時三十五分許，不治死亡。李政洲、甲○○於開槍後，隨
即駕車逃逸，槍枝則交由不詳人士處理。警方據報前往「東方酒
店ＫＴＶ」蒐證，扣得彈殼一顆。嗣甲○○為逃避警方查緝，於
八十五年間某日，潛逃至大陸地區藏匿，李政洲則於八十七年九
月十四日，在台南縣東山鄉林安村，為警圍捕時，自知法網難逃
，自戕身亡。該手槍則由胡宗杰（已死亡）輾轉取得，於八十五
年六月十日上午五時四十分許，為警在國道中山高速公路南下一
六五公里處查獲，並扣得上開手槍（業經台灣台南地方法院檢察
署執行沒收，並於八十七年三月二十四日送內政部警政署警察機
械修理廠繳銷）等情。係以上揭事實，業經證人李昆益於警詢時
證述：「當天（二十日）我在東方酒店門口處看見一穿深藍色西
裝、稍胖、有燙髮之男子及另一位穿米黃色西裝、留燙髮小平頭
、瘦瘦、一百七十公分許之男子……，約四時十五分許，該穿深
藍色西裝約一百七十餘公分之男子……，說『燒酒仔（指死者林
慶益）你出來一下，我有話要告訴你』，這時該男子就與林慶益
二人相互搭肩由大廳處一直走到大門外停車場，當渠倆走至大門
處時，另一男子（著米黃色西裝）就跟隨他們也走到停車場，三
人在那兒講了約四、五分鐘的話，該二名男子就上車了，而死者
林慶益就站在穿深藍色男子所開之自小客車車旁，不久開車男子
（穿深藍色西裝）大聲說了一句『你（死者）不要逼我』，這時
坐在車內穿米黃色西裝之男子就下車了，由車後繞至死者身旁，
不由分說就舉槍往死者頭部打了一槍，再繞原路上車逃逸」、「
我看見該男子左手由右下方往左上方向舉槍，朝死者頭部開了一
槍」、「（請你當場指認穿深藍色西裝外套之男子，是否就如口
卡片上所示『李政洲』？）就是他沒錯。」、「你再指認穿米黃
色西裝外套左手持槍打死死者林慶益之男子，是否就是口卡片上
所示『甲○○』？）就是他沒錯，甲○○只開了一槍。」等語；
於偵查中復為相同之證言，衡以所言有關伊與案發現場之距離、
案發現場死者及行兇者二人（與死者爭執者及行兇人）之相關位
置、三人互動過程、行兇者二人之體型暨穿著、行兇者之路徑、
持槍並開槍方式及死者遭槍擊部位等節鉅細靡遺，顯係近距離目
睹案發經過，印象深刻，始能描述如此詳盡。復參以林慶益送醫
急救不治，經檢察官會同法醫師勘驗屍體結果，頭面頸部：「右
耳上方頭部槍彈射入口0.6〤0.6圓形直徑，皮膚瘀血，彈道向左
推進，穿過大腦，由左耳上方射出，造成菱形裂傷及腦髓外溢，
彈頭逸出體外」，核與李昆益證述「男子左手由（死者）右下方
往左上方向舉槍，朝死者頭部開了一槍」情節，亦相符合，益見
李昆益上開證詞確實與事實相符。林慶益被槍殺現場遺留彈殼一
顆，經比對彈底紋痕特徵，與另案扣押如上揭所示手槍試射彈殼
特徵相符，顯然為同一槍枝射擊乙節，有內政部警政署刑事警察
局八十五年七月十二日（八五）刑鑑字第四二三三八號函一紙在
卷可稽。並有林綜合醫院出具之診斷證明書、檢察官相驗屍體證
明書及驗斷書、現場蒐證照片暨相驗照片十九張等在卷可佐。另
以雖然李昆益於第一審審理時，改稱開槍者為李政洲，數年後於
新聞畫面看到李政洲相片，才驚覺警、偵時錯誤指認開槍者等語
。然則李昆益在甫發生命案，前往警局接受警方詢問而印象深刻
之際，明確指述現場行兇者二人，一人著米黃色西裝即開槍之行
兇者，另一人著深藍色西裝即與死者發生爭執之人，已見其對於
衣著顯然不同之二人無誤認之可能，亦即對著米黃色西裝之開槍
者，並不可能事後誤認為穿深藍色西裝之人；且李昆益接受詰問
時，就甲○○之辯護人提示本件警卷第四、五頁秘密證人簽名指
認口卡之相片，證述：該頁次確為伊於警詢時當場指認並按捺指
印等語。而該頁次口卡上李政洲、甲○○照片清晰可見，二者無
相似難辨之處，不致誤認；況李昆益於審理時證述：「我之前就
有認識這個人（李政洲）了」、「……看過他（李政洲）的人，
但是我不認識他，可是有印象」、「（警詢時指認甲○○槍殺林
慶益，是在看口卡片之前或是之後？）看完口卡片之後才指認，
因為我根本不知道甲○○是誰」等語，足認李昆益對李政洲「有
印象」，並非未見過。復參酌李昆益站在東方酒店ＫＴＶ大廳門
口，距離案發現場約二十餘公尺，案發時間為上午四時許，雖天
色昏暗，惟李昆益雙眼視力正常，於第一審所稱：「我是聽到槍
擊的聲音，然後轉頭看，剛好看到開槍的人正好轉過頭來，我有
看到他的臉孔。」云云，與其警詢及檢察官偵查中供稱當場目睹
槍擊事發經過情形，顯然有異，當有迴護避就之嫌，而難採信。
李昆益既然目睹開槍者之面孔，行兇者二人中，李昆益對李政洲
係「看過」、「有印象」，而對甲○○則「完全不知道是誰」，
更無誤認之可能；單就李昆益於數年後，猶記憶李政洲面孔乙節
，益堪認其對於「李政洲之面孔」甚有印象，則其在警詢時，面
對清晰可見面容之口卡照片，自可立即辨認李政洲為何人，而無
錯認「甲○○」為「李政洲」之可能；尤以李昆益於第一審審理
時，就詰問過程中，有關與死者對話之人、死者被槍擊位置、案
發現場兇手二人之衣著等提問，竟均表示沒看到、不記得等避重
就輕之詞，要與其在警詢時詳盡描述案發經過之情況，大相逕庭
。然殺人罪之最重本刑係死刑，若非本於確實的經歷，衡諸常情
，要無任意誣指無辜者為殺人兇手，甚且加油添醋描述事發經過
之理。可見李昆益於第一審審理時，或為避免麻煩，或因擔心遭
到報復，而為上開有利於甲○○證述，無非迴護之詞，難以採信
。甲○○亦不否認於案發當日，與李政洲前往東方酒店消費，及
當日李政洲與林慶益發生爭執之情，雖矢口否認有何殺人犯行，
所為係李政洲持槍朝林慶益頭部開槍，伊始終坐在駕駛座上，嗣
駕車載李政洲離去等語之辯解，無非推諉飾卸之詞，不足採信。
復以李昆益業經第一審傳喚到庭作證，甲○○之辯護人猶聲請予
以傳訊，核無必要；又上揭手槍，業經另案執行沒收，於八十七
年三月二十四日送內政部警政署警察機械修理廠繳銷，聲請鑑定
該槍枝上有無留存甲○○之指紋，已無可能。均於理由內逐一詳
加指駁、說明。因而比較新、舊法律規定，適用較有利之行為時
槍砲彈藥刀械管制條例及行為時刑法牽連犯規定，認甲○○此部
分所為，係犯刑法第二百七十一條第一項殺人罪、七十四年一月
十八日修正公布之槍砲彈藥刀械管制條例第七條第四項無故持有
手槍罪及同條例第十一條第三項持有子彈罪。甲○○與李政洲有
犯意聯絡、行為分擔，為共同正犯。其以一持有行為，未經許可
持有手槍一枝及子彈一顆（以有利被告原則之認定）之行為，同
時觸犯上開二罪名，為想像競合犯，應從一重之持有手槍罪處斷
。又持有手槍與所犯殺人罪間，有牽連犯關係，應從一重之殺人
罪處斷。甲○○前因犯妨害公務案件，經台灣台東地方法院判處
有期徒刑二月確定，於八十年十二月十六日執行完畢，此有台灣
高等法院被告前案紀錄表一份在卷可參，其前受有期徒刑執行完
畢，於五年內再犯本件最重本刑為有期徒刑以上之罪，為累犯，
應依舊刑法第四十七條之規定加重其刑（法定刑為死刑及無期徒
刑部分依法不再加重）。並說明公訴意旨另以：甲○○係於八十
四年間某日至八十五年間某日，未經許可，持有上揭槍、彈。而
舉李昆益目擊甲○○於八十四年二月二十日上午持前揭槍、彈殺
害林慶益之證詞、林慶益之診斷證明書、相驗屍體證明書、驗斷
書、內政部警政署刑事警察局鑑定書等為其論據。訊據甲○○則
矢口否認有上揭犯行，辯稱其並未持有前揭手槍、子彈云云。經
查，公訴人所舉前開證據，僅能證明甲○○於八十四年二月二十
日行兇當時曾持有前揭槍彈，除此之外，並無其他證據足資佐證
甲○○於八十四年二月二十日之前即曾持有該槍彈，亦無證據可
資證明甲○○於當日行兇後仍繼續持有該手槍之事實，故應為有
利於甲○○之認定，認其僅曾於八十四年二月二十日行兇時持有
該槍彈。惟公訴意旨認甲○○於八十四年二月二十日以外持有槍
彈之起訴事實，與上開起訴論罪部分為實質上一罪關係，故不另
為無罪之諭知。乃以第一審判決就此部分，因認甲○○犯行事證
明確，適用七十四年一月十八日修正公布之槍砲彈藥刀械管制條
例第七條第四項、同條例第十一條第三項，刑法第十一條前段、
第二條第一項前段、第二百七十一條第一項，修正前刑法第二十
八條、第五十五條、第四十七條、第三十七條第一項規定，論以
共同殺人，累犯之罪。復敘明審酌甲○○僅因酒後言語衝突，即
一時衝動，持槍射殺林慶益斃命，經警方列為重大通緝要犯後，
偷渡中國大陸（原判決另外贅載甲○○所犯其他部分各罪之量刑
斟酌原因事實），認檢察官求處死刑，尚屬過重等一切情狀，量
處無期徒刑，褫奪公權終身。又以甲○○持以犯案之上揭手槍，
業經執行沒收，而不另為沒收之諭知。經核第一審判決認事用法
，並無不當，量刑亦甚妥適。檢察官就此部分第二審上訴意旨指
摘原決量刑過輕，甲○○就此部分第二審上訴意旨否認犯罪，指
摘原判決不當，均為無理由，乃予以駁回。經核於法並無違誤。
甲○○未再提起上訴，因此部分之宣告刑為無期徒刑，原審乃依
刑事訴訟法第三百四十四條第四項、第五項規定，職權逕送本院
審判，視為甲○○已經提起上訴。其既未提出理由指摘原判決有
何違背法令，自應認其上訴為無理由，予以駁回。
據上論結，應依刑事訴訟法第三百九十七條、第四百零一條、第
三百九十六條第一項，判決如主文。
中　　華　　民　　國　九十六　年　　七　　月　　五　　日
                      最高法院刑事第七庭
                          審判長法官  張　淳　淙
                                法官  劉　介　民
                                法官  張　春　福
                                法官  洪　昌　宏
                                法官  蔡　彩　貞
      本件正本證明與原本無異
                                      書  記  官
中　　華　　民　　國　九十六　年　　七　　月　　十　　日
                                                Ａ
附錄：本件論罪法條
刑法第二百七十一條第一項
殺人者，處死刑、無期徒刑或十年以上有期徒刑。
